【裁判字號】    97,消債抗,211
【裁判日期】    970909
【裁判案由】    聲請更生程序
【裁判全文】
臺灣高雄地方法院民事裁定           97年度消債抗字第211號
抗  告  人  甲○○
訴訟代理人  徐豐益律師
上列抗告人因聲請更生程序事件，對於中華民國97年8 月18日本
院97年度審消債更字第1559號裁定提起抗告，本院裁定如下：
    主  文
抗告駁回。
抗告程序費用新臺幣壹仟元由抗告人負擔。
    理  由
一、抗告意旨略以：依消費者債務清理條例（下稱消債條例）第
    151 條第1 項、第3 項、同條例施行細則第43條第1 項等規
    定，可知債務人請求最大債權金融機構協商時，僅需提出書
    面請求，並檢附債權人清冊，即已達請求最大債權金融機構
    協商之法定要件。本件抗告人於民國97年5 月23日發函向最
    大債權金融機構即台新國際商業銀行股份有限公司（下稱台
    新銀行）請求協商時，除以書面發函表達請求協商之意思外
    ，並有檢附財團法人聯合徵信中心前置協商專用債權人清冊
    1 份，故實已達前開規定之請求協商法定要件，台新銀行即
    應依債務人提出之債權人清冊，通知全體債權人與債務人為
    債務清償之協商，惟台新銀行於收受抗告人依法提出之協商
    申請後，除未通知全體債權人外，97年5 月27日更以「申請
    文件不符規定」寄發退件通知函予抗告人，而消債條例第15
    1 條第2 項銀行視為被授權得向稅捐或其他機關、團體查詢
    抗告人之財產、收入、業務及信用狀況，自非必須由抗告人
    提供資訊始可進行協商，銀行遽行退件，而原裁定竟亦以抗
    告人未依台新銀行之補件要求，即認定抗告人未為消債條例
    第151 條第1 項之協商請求，顯係增加當事人法律或施行細
    則所無之限制，而有違法律保留原則，是原裁定駁回抗告人
    更生聲請，自有違誤，爰請求廢棄原裁定等語。
二、按債務人對於金融機構因消費借貸、自用住宅借款、信用卡
    或現金卡契約而負債務，在聲請更生或清算前，應提出債權
    人清冊，以書面向最大債權金融機構請求協商債務清償方案
    並表明共同協商之意旨；自債務人提出協商請求之翌日起逾
    30日不開始協商，或自開始協商之翌日起逾90日協商不成立
    ，債務人得逕向法院聲請更生或清算，消債條例第151 條第
    1 項及第153 條分別定有明文。又上開協商前置主義之立法
    目的為：債務人受法院裁定開始更生或清算程序者，其生活
    、資格、權利等均將受限制，該等程序係債務清理之最後手
    段，於債務人無法與債權人協商時，始適用更生程序或清算
    程序清理其債務。債務人對於金融機構因消費借貸、自用住
    宅借款、信用卡或現金卡契約而負債務，其法律關係較單純
    明確，金融機構並已訂有債務協商機制，如能協商成立，債
    務人或不須依本條例聲請更生或清算，可疏減法院負擔，有
    效分配司法資源。為使債務人得自主解決其債務，爰設本條
    ，明定債務人對於金融機構因消費借貸、自用住宅借款、信
    用卡或現金卡契約而負債務之情形，採行協商前置主義；再
    者，聲請更生或清算不合程式或不備其他要件者，法院應以
    裁定駁回之，但其情形可以補正者，法院應定期間先命補正
    ，同條例第8 條亦有明文。
三、經查，本件抗告人於97年5 月23日發函向最大債權銀行即台
    新銀行請求協商，暨僅附債權人清冊之事實，有卷附請求協
    商函影本1 份附卷可稽。而債清條例規定協商前置之目的係
    為使債務人得自主解決其債務而設，且債務人與最大債權銀
    行間能順利且妥適完成協商之前提要件，當係債權銀行能完
    全明瞭債務人之財產、收入、執行業務及信用狀況為前提，
    否則債務人倘消極不配合提供上開相關資訊，將無異使該前
    置協商程序徒具形式，故最大債權銀行於協商進行前要求債
    務人除提出協商申請書、債權人清冊外，一併提供身份證正
    反面影本、財產及收支狀況說明書、國稅局核發近1 個月內
    財產資料清單，及最近2 個年度綜合所得資料清單、近3 個
    月薪資證明文件、勞工保險卡等文件資料實有其必要，且對
    債務人而言亦無過苛，債務人自有協力之義務，如此始與前
    揭債務人自主解決債務之立法精神相符，抗告人前揭抗告意
    旨主張原審裁定增加法律所無之限制，有違法律保留原則云
    云，容有誤會。而台新銀行於接獲抗告人協商之聲請後，曾
    由專員撥打電話與抗告人聯繫，然電話均呈「無法接聽狀態
    」，且抗告人所寄發之存證信函因未充分授權，不符合相關
    資訊查詢單位格式，台新銀行將銀行公會申請書及其存證信
    函寄還抗告人，以期抗告人依申請書所示資料備齊文件後再
    寄回銀行，然抗告人亦未再行寄回申請書，顯無進行協商之
    意願，不願金融機構債權人取得充分資訊，以選擇決定協商
    內容等語，有台新銀行97年7 月30日台新債協97法字第1022
    6 號函1 份在卷可佐，是台新銀行顯因無法查詢抗告人資料
    ，乃要求抗告人協助，抗告人既有誠意透過協商解決自身之
    債務，自有協力之義務，以透明化自身之財務狀況，使債權
    銀行得明確評估協商條件，自無身為應積極清理債務之債務
    人卻僅以一紙存證信函即要求債權銀行需自行調查其自身財
    產狀況，否則即為銀行無協商誠意之理，是抗告人辯稱已視
    為授權銀行自行調查云云，亦無理由。次查，抗告人前向原
    審提出之消費者債務清理聲請狀暨附件資料，並未見其檢附
    上開財產收入狀況等證明文件向最大債權金融機構申請協商
    及協商結果等證明文件，經原審於97年7 月25日，裁定命抗
    告人補正，且該裁定於同年月29日合法送達抗告人之訴訟代
    理人，有送達證書1 份附於原審卷內可考，然迄今均未見抗
    告人對此補正相關資料到院，揆諸前揭說明，本件抗告人既
    未依規定合法完成協商前置程序，其逕向本院聲請更生，自
    非合法。原裁定依消債條例第8 條規定，以抗告人聲請更生
    不備要件，且定期間命其補正後仍未補正為由，駁回抗告人
    之聲請，核無違誤。抗告意旨指摘原裁定不當，求予廢棄，
    為無理由，應予駁回。
四、據上論結，本件抗告為無理由，依消費者債務清理條例第15
    條，民事訴訟法第495 條之1 第1 項、第449 條第1 項、第
    95條、第78條，裁定如主文。
中    華    民    國    97    年    9     月    9     日
                 民事庭審判長   法   官  蘇鳴東
                                法   官  謝雨真
                                法   官  郭宜芳
上為正本係照原本作成。
不得再抗告。
中    華    民    國    97    年    9     月    9     日
                                書記官  戴顯澄


司法院資訊處製作；財團法人民間司法改革基金會備份。
